臺灣高等法院民事判決　　　　　　　　　　　　　九十二年度上更(一)字第一五七號
　　上　訴　人　財團法人基督復臨安息日會台安醫院
　　法定代理人　蘇主惠
　　上　訴　人　戊○○
　　右二人共同
　　訴訟代理人　古清華律師
　　被　上訴人　甲○○
　　　　　　　　乙○○○
　　　　　　　　丁○○即陳韻.
　　兼　右一人
　　法定代理人　丙○○
　　右四人共同
　　訴訟代理人　姜志俊律師
右當事人間請求損害賠償事件，上訴人對於中華民國八十九年八月四日臺灣台北地方
法院八十七年度訴字第二七○四號第一審判決提起上訴，經最高法院第一次發回更審
，本院於九十三年十月十二日言詞辯論終結，判決如左：
    主    文
上訴駁回。
第二審及第三審發回前訴訟費用由上訴人連帶負擔。
    事    實
甲、程序部分：
　　按於第二審為訴之變更或追加，非經他造同意，不得為之。但請求之基礎事實同
    一或擴張或減縮應受判決事項之聲明者，不在此限，民事訴訟法第四百四十六條
    第一項、第二百五十五條第一項第二款、第三款定有明文。本件被上訴人於原審
    係對上訴人戊○○主張依民法第一百八十四條、第一百八十五條、第一百八十八
    條侵權行為之法律關係；對上訴人財團法人基督復臨安息日會台安醫院主張依民
    法第一百八十五條、第一百八十八條侵權行為之法律關係、不完全加害給付法律
    關係及消費者保護法第七條之規定為請求。嗣於本院前審對上訴人均追加主張依
    民法第二百二十四條、第二百二十七條及第二百二十七條之一債務不履行（即加
    害給付）之法律關係為請求，並表示不依消費者保護法第七條之規定為請求（見
    本院上字卷第二九八頁），上訴人雖表示不同意被上訴人之追加，然被上訴人追
    加請求之基礎事實同一，依上開規定，自應准許。又被上訴人於本院前審捨棄其
    起訴請求之遲延利息即「各自起訴狀繕本送達翌日起至清償日止依年息百分之五
    計算之利息」（見本院上字卷第一三○頁），核屬減縮應受判決事項之聲明，依
    上開規定，亦應准許。再者，本件最高法院發回更審時指摘本院前審漏未就被上
    訴人依消費者保護法第七條之主張加以審究，被上訴人乃於本院再次陳明不依消
    費者保護法第七條第一項、第三項之規定為請求 (見本院卷第三四六、三四七頁
    )，附此敘明。
乙、實體部分：
一、本件被上訴人起訴主張：被上訴人甲○○、乙○○○、丙○○、陳韻如 (下稱甲
    ○○、乙○○○、丙○○、陳韻如) 分別為死者李旻馡之父親、母親、丈夫、女
    兒，而李旻馡於民國八十五年六月十九日上午十時許，因罹患零期乳部腫瘤，至
    上訴人財團法人基督復臨安息日會台安醫院（下稱台安醫院）就診，經上訴人戊
    ○○醫師（下稱戊○○）診斷後，為李旻馡實施左側乳房徹底根切除術，手術後
    李旻馡情況良好，即在台安醫院住院觀察。詎料手術後，戊○○明知維他命Ｂ１
    可能引起過敏，且李旻馡並無欠缺維他命Ｂ１之情形，竟在未替李旻馡實施微量
    試驗、未盡說明義務及未經李旻馡同意下，指示護士對李旻馡進行「乳酸鹽林格
    氏溶液」混合含有維他命Ｂ１之「多力維他」靜脈注射，致李旻馡於當晚十一時
    四十五分許注射後，即因維他命Ｂ１過敏產生全身發癢、口吐白沫、抽搐，而陷
    入昏迷狀態，嗣因台安醫院未備妥緊急處理過敏反應之藥物與急救措施及醫護人
    員，以致延誤急救時程，引發李旻馡過敏性休克缺氧腦死，而於八十五年七月二
    十日不治死亡。是戊○○顯有用藥錯誤之過失，復因急救失當、台安醫院提供危
    險醫療服務，均有過失，且其等之過失行為均與李旻馡之死亡有相當因果關係。
    而甲○○、乙○○○、陳韻如因李旻馡之死亡，分別受有新台幣（下同）六十萬
    九千九百九十元、六十七萬零六百五十六元、四十八萬九千七百十七元扶養費之
    損害；丙○○因李旻馡之死亡，支出殯葬費三十四萬七千五百元；另甲○○、乙
    ○○○、陳韻如、丙○○得依序請求六十萬元、六十萬元、一百萬元及六十萬元
    之精神慰撫金。爰依侵權行為、債務不履行及消費者保護法之法律關係提起本訴
    ，求為命戊○○及台安醫院應連帶給付甲○○一百二十萬九千九百九十元、乙○
    ○○一百二十七萬零六百五十六元、丙○○九十四萬七千五百元、陳韻如一百四
    十八萬九千七百十七元，及各自起訴狀繕本送達翌日起至清償日止依年息百分之
    五計算利息之判決【原審依侵權行為法律關係就甲○○、乙○○○、陳韻如、丙
    ○○請求戊○○、台安醫院應連帶給付之金額，除駁回丙○○請求之喪葬費用十
    六萬元外，其餘部分均予准許。丙○○就其敗訴部分，未據聲明不服，已告確定
    ；上訴人則就其敗訴部分，提起上訴。嗣被上訴人等於本院前審聲明捨棄法定遲
    延利息部分之請求，並不再主張消費者保護法之法律關係，惟引民法第二百二十
    四條、第二百二十七條及第二百二十七條之一之規定為其主張債務不履行（即加
    害給付）之法律依據，請求上訴人等連帶給付原審所命之金額 (法定遲延利息除
    外 )，而於本院更一審言詞辯論時再次表示不主張消費者保護法之法律關係，而
    其餘請求及主張則與本院前審相同】。並於本院答辯聲明：上訴駁回。
二、台安醫院、戊○○則以：雖不爭執本件死者李旻馡係因維他命Ｂ１過敏致死，惟
    戊○○係因李旻馡手術後必須禁食，為補充其所需之熱量與電解質、維生素等營
    養成分，始安排李旻馡接受「乳酸鹽林格氏溶液」加上含維他命Ｂ１成分之「多
    力維他」混合靜脈注射，否則在手術過程中，體液、電解質及維生素之流失，及
    手術後禁食雙重情況下，恐將有脫水與維他命欠缺之虞，為避免李旻馡有電解質
    不平衡與營養吸收上問題致傷口不易癒合，酵素活性降低，造成組織不健全、低
    蛋白症、水腫等現象，戊○○基於醫師之專業，且經詢問李旻馡得知其無過敏病
    史後，為李旻馡安排注射「乳酸鹽林格氏溶液」五百ｃｃ加上「多力維他」五ｃ
    ｃ，係屬必要。而維他命Ｂ１為一極安全之藥品，臨床上引起過敏之情況，僅在
    多次以高劑量注射，方有低於百分之零點一之比率，發生過敏反應或休克，是本
    件戊○○以點滴慢速施打僅含十毫克低劑量之維他命Ｂ１（尚未全部施打完畢）
    ，已符合科技與專業水準。且事實上使用此種藥物，除非事前問診發現有過敏病
    史，否則在醫學常規上無需進行試驗，亦無適當檢驗方法，而李旻馡並無任何藥
    物之過敏病史，則戊○○使用此種針劑，亦已符合醫療準則之要求，並無用藥錯
    誤之過失。又李旻馡注射後，因藥物過敏發生全身發癢、抽筋，口吐白沫，漸失
    去知覺等現象，經心肺復甦術急救，併使用抗過敏及急救藥物維那、腎上腺素及
    類固醇，李旻馡血壓即趨穩定，隨即轉入加護病房加強照護，戊○○亦立即以電
    話會診同院腦神經外科醫師，並依會診結果採取必要措施，對病患實施適當之治
    療，雖李旻馡一直處於昏迷狀態，至同年七月二十日上午一時三十分死亡，然戊
    ○○及台安醫院於醫療過程中，均無不當之處，亦無過失可言。李旻馡因維他命
    Ｂ１過敏死亡，係屬其個人特異之體質所致，非為現今醫療專業科技水準所得以
    避免或預防，是被上訴人之請求，均無理由等語，資為抗辯。並於本院上訴聲明
    ：、原判決關於命上訴人等連帶給付甲○○一百二十萬九千九百九十元、乙○
    ○○一百二十七萬零六百五十六元、丙○○七十八萬七千五百元、陳韻如一百四
    十八萬九千七百十七元部分，及該部分假執行之宣告及訴訟費用之裁判均廢棄。
    、右廢棄部分，被上訴人在第一審之訴及假執行之聲請均駁回。
三、本件經依民事訴訟法第四百六十三條準用同法第二百七十條之一第一項第三款規
    定，整理並協議簡化爭點及不爭執點後，兩造同意僅就言詞辯論時所陳述之事實
    及主張之法律關係為論斷。查甲○○、乙○○○、丙○○、陳韻如主張其等分別
    為死者李旻馡之父親、母親、丈夫、女兒，而李旻馡於八十五年六月十九日上午
    十時許，因罹患零期乳部腫瘤，至台安醫院就診，經戊○○醫師診斷後，為李旻
    馡實施左側乳房徹底根切除術，手術後李旻馡情況良好，即在台安醫院住院觀察
    。詎料手術後，戊○○在未替李旻馡實施微量試驗之情況下，即指示護士對李旻
    馡進行「乳酸鹽林格氏溶液」混合含有維他命Ｂ１之「多力維他」靜脈注射，致
    李旻馡於當晚十一時四十五分許注射後，即因維他命Ｂ１過敏產生全身發癢、口
    吐白沫、抽搐，而陷入昏迷狀態，經戊○○及台安醫院實施昏迷治療法後，李旻
    馡仍於同年七月二十日不治死亡等情，業據提出
    年八月二十五日回覆函、死亡證明書、優良多力維他注射液說明書、台安醫院八
    十六年十月一日（八六）醫發字號三三○號函及附件、台安醫院八十五年十二月
    十二日院長覆函等文件為證（見原審卷第十三、十四、十七、十八、二三頁、第
    三七七至三八八頁、本院上字卷第三七五頁），並有上訴人提出李旻馡病歷在卷
    可參 (見本院外放證物)，且為上訴人所不爭執（ 雖台安醫院就李旻馡是否因維
    他命Ｂ１過敏致死乙節曾有爭執，惟於九十三年八月十六日提出之民事爭點整理
    狀已表示不爭執），堪信被上訴人此部分事實之主張為真正。惟被上訴人等主張
    李旻馡手術後並無欠缺維他命Ｂ１之情形，戊○○明知維他命Ｂ１可能引起過敏
    ，竟未盡說明義務及未經李旻馡同意下，進行上開含維他命Ｂ１之靜脈注射，且
    因上訴人等未備妥緊急處理過敏反應之藥物與急救措施及醫護人員，以致延誤急
    救時程，終引發李旻馡過敏性休克缺氧腦死，而於八十五年七月二十日不治死亡
    ，戊○○明顯有用藥錯誤之過失，其與台安醫院急救失當、台安醫院提供危險醫
    療服務，亦均有過失，且等其過失行為均與李旻馡之死亡有相當因果關係，依民
    法第一百八十四條、第一百八十五條、第一百八十八條侵權行為之法律關係及依
    民法第二百二十四條、第二百二十七條、第二百二十七條之一債務不履行 (即加
    害給付) 之法律關係，上訴人等應連帶負損害賠償責任等情，則為上訴人等所否
    認，並以前開情詞置辯。是本件應予審究之重要爭點厥為：(一)、戊○○指示護士
    為李旻馡實施含維他命Ｂ１之靜脈注射是否不當而有過失？(二)、上訴人等對李旻
    馡之急救措施是否失當而有過失？(三)、如有過失，被上訴人等得請求損害賠償之
    金額為何？茲分述如后：
(一)、戊○○指示護士為李旻馡實施含維他命Ｂ１之注射是否不當而有過失：
１、被上訴人主張維他命Ｂ１注射可能產生致命過敏性休克等情，業據提出相關醫藥
    文獻資料為證（見原審卷第一一四至一一七頁、第一七二至一七五頁），且本件
    日以第八七二七七號鑑定書認為：「維他命Ｂ１是非常安全之藥物，注射後病人
    會有灼熱感，其他副作用則非常少見，造成致命性副作用之機率又非常低」等語
    （見原審卷第一五九頁）；國立台灣大學醫學院附設醫院（下稱台大醫院）則先
    後於八十七年九月二十八日以 (八七) 校附醫祕字第二○一五九號函檢送鑑定意
    見表認為：「維他命成分中，除維他命Ｂ１（Thiamine HCL）會發生過敏反應症
    狀，包括呼吸窘迫、癢、休克、腹部疼痛，通常發生於多次使用較大劑量（二十
    五至一百毫升）後，發生機率小於百分之零點一；葉酸（Folic acid）曾有一案
    例報告單獨使用注射後，發生類似過敏反應；維生素Ｂ１２曾有過敏反應案例報
    告，但很少發生外；其他維他命及乳酸鹽林格氏溶液，並無相關之文獻報告。維
    他命Ｂ１之副作用為注射位置會有灼熱感、過敏反應，發生過敏反應通常是在高
    劑量、快速注射時．．．基本上而言，在使用得當情況下，維他命Ｂ１應是極安
    全之藥物，並非常見會致命之藥物，亦非會引起過敏之藥物。但對於那些小於百
    分之零點一之可能產生過敏患者，則是危險藥品，因此，該病患休克可能純屬個
    人體質而引起過敏，此種情形有時是很難避免的」等語（見原審卷第一三六至一
    三八頁）、於八十八年八月十三日以 (八八) 校附醫祕字第一六八三○函檢送鑑
    定意見表認為：「使用維他命Ｂ１注射引起過敏性休克非常少見（機率小於0.1%
    ），非醫界普遍之常識。而使用維他命Ｂ１注射發生過敏之反應，包括呼吸抑制
    、癢、休克及腹部疼痛等，一般情況是在多次注射25-100mg後發生，而非在第一
    次即發生」等語（見原審卷第二一九頁）；行政院退除役官兵輔導委員會台北榮
    民總醫院（下稱榮總醫院）於九十年八月三日以（九十）北總外字第○七三七七
    號函認為：「(三)．．．多力維他其成分含維他命Ａ，Ｂ１，Ｂ２，Ｂ６，Ｃ，Ｅ
    ，菸鹼醯氨等其為相當安全的藥物，臨床上使用此類藥物，以詢問病患以前有無
    過敏病史當已足夠。雖然文獻上曾報導過，維他命Ｂ１注射引起此類過敏反應致
    死案例，但是極為少數，同時多半發生在大劑量重覆快速注射下．．．(五)在使用
    得當情況下，維他命Ｂ１應是極安全之藥物。如1989年Wrenn KD發表在Annalsof
     Emergency Medicine前瞻性研究，其對989病患給予100mg點滴快速注射，僅有
    一位病患產生全身發癢之較嚴重反應，其機率是0.093%.因此，其結論認為維他
    命Ｂ１用於點滴注射是一非常安全的藥物，用藥前皮膚過敏試驗並不需要。維他
    命Ｂ１副作用包括頭痛、失眠、厭食、嘔吐、心悸等，較嚴重反應則有呼吸窘迫
    、癢、休克及腹部疼痛等，嚴重反應通常發生於多次使用較大劑量（25至100 mg
    ）注射後，發生率小於0.1%」等語（見本院上字卷第二七八頁），堪認維他命Ｂ
    １注射確有可能產生過敏性休克甚至死亡之情形，僅其發生機率甚低而已，上訴
    人對此亦不否認，戊○○並於本院陳稱：「（問：一般添加維他命Ｂ注射會引發
    過敏甚至死亡之機率為何？）應為百分之零點一以下」等語（見本院卷第八二頁
    ），是被上訴人主張維他命Ｂ１注射可能產生致命過敏性休克，即非無稽。
２、戊○○既明知維他命Ｂ１注射可能產生致命過敏性休克，則其決定為李旻馡實施
    「乳酸鹽林格氏溶液」混合「多力維他」靜眽注射前，自有注意李旻馡是否會因
    注射維他命Ｂ１而發生過敏之義務。雖上訴人等抗辯注射維他命Ｂ１除非事前問
    診發現有過敏病史，否則在醫學常規上無需進行試驗，亦無適當檢驗方法，而李
    旻馡並無過敏病史，且戊○○於注射前亦口頭詢問李旻馡，已確認李旻馡並無過
    敏病史，故戊○○為其混合注射含維他命Ｂ１之多力維他，並無違反注意義務云
    云。查上訴人所提出李旻馡病歷之護理病史記錄雖於過敏史一欄勾選「無」，惟
    其後緊接記載：「但病人表示不知，因病人很少打針，從未有此現象」等語 (見
    本院外放證物之病歷)，顯見李旻馡於護士詢問其有無過敏史時，係表示不知是
    否會過敏，僅因很少打針，尚未發生過敏現象，是以護理病史記錄於過敏史一欄
    勾選「無」應係護士依其主觀臆測所為，自難資為李旻馡對於含維他命Ｂ１之注
    射不會發生過敏反應之判斷標準。況戊○○於本院調查時，既陳稱：「 (問：本
    件護士問的結果，有無告知你？) 護士所作之紀錄，我有看過，依照醫療常規我
    不會再去問護士。」等語，則其對於李旻馡是否會藥物過敏，是否會對維他命Ｂ
    １產生過敏反應，自應特別加以注意，非僅憑護理病史記錄於過敏史一欄勾選「
    無」為其用藥之依據，而忽略護士記載：「但病人表示不知，因病人很少打針，
    從未有此現象」等語所呈現李旻馡對於是否藥物過敏之疑慮。是以當戊○○決定
    對李旻馡實施混合注射含維他命Ｂ１之多力維他時，既有其所稱百分之零點一以
    下會引發過敏甚至死亡之機率，則其在李旻馡是否藥物過敏不明之情況下，豈能
    未經測試，即貿然為之？戊○○既自承已看過李旻馡病歷之護理病史記錄，則其
    對於過敏史一欄勾選「無」，但卻註記：「但病人表示不知，因病人很少打針，
    從未有此現象」等語，理應有所警覺而注意李旻馡是否會對維他命Ｂ１注射產生
    過敏現象，必也排除過敏之疑慮，始可為之，此觀戊○○於本院陳稱：「【問：
    注射點滴（含多力維他液）前，是否會詢問病人過敏史或逕對病人作某種程度之
    過敏試驗？】一般常規，病人住院時我們就會詢問他的過敏病史，如果有過敏的
    藥物，我們就會避免使用該過敏藥物。( 問：如果病人回答並非肯定，而是對是
    否藥物過敏有所保留，你們如何處理？)我們會再次詢問。(問：如果病歷紀錄上
    看不出來有再次確認性之動作，你們醫生會如何處理？) 我們會等到肯定之答案
    ，我們才會覺得沒有 (藥物過敏)。」等語 (見本院卷第八三頁)，足以證之。又
    戊○○提出之李旻馡病歷記錄 (含護理病史記錄)， 對於醫師或護士之各項作為
    ，均有鉅細靡遺之記載，倘戊○○於手術前或用藥前確已詢問李旻馡是否有藥物
    過敏之情事，則此病人重要基本資料之查詢，豈會遍查李旻馡之病歷全卷 (含護
    理病史記錄)，均無此一記載？參以上訴人等另辯稱除非事前問診發現有過敏病
    史，否則在醫學常規上無需進行試驗，亦無適當檢驗方法等情 (詳後述)觀之，
    戊○○對於維他命Ｂ１過敏既係持如是之看法，則其於「醫學常規上無需進行試
    驗，亦無適當檢驗方法」之情況下，豈會再對李旻馡於混合注射含維他命Ｂ１之
    多力維他時是否會過敏有所詢問？是以上訴人等辯稱戊○○於混合注射含維他命
    Ｂ１之多力維他前曾口頭詢問李旻馡，經李旻馡親口告知並無過敏病史云云，顯
    係片面之詞而令人難以置信。
３、又上訴人等雖另抗辯除非事前問診發現有過敏病史，否則在醫學常規上無需進行
    試驗，亦無適當檢驗方法云云。且前開行政院衛生署醫事審議委員會鑑定書亦認
    為：「．．．三、要知道病患有無過敏病史，臨床上醫師會以口頭方式問病患過
    去有無任何服用藥物或注射藥物發生過敏現象。大多數之藥物通常較少引發過敏
    現象，因此，並沒有先前測試的必要。四、使用乳酸鹽林格氏液、多種維他命及
    維他命Ｂ１，決定注射前並無作皮下試驗之必要，因為這些藥物皆不易引起過敏
    ，也極難得會發生致命性之傷害」等語（見原審卷第一五九頁）；台大醫院八十
    七年九月二十八日 (八七) 校附醫祕字第二○一五九號函檢送之鑑定意見表認為
    ：「一、要知道病患有無過敏病史，通常醫師會以口頭方式詢問病患過去有無任
    何過敏病史。但對於某些特殊藥物常引起過敏反應者，醫師會先作一些必要的測
    試，例如：施打盤尼西林（Peni cillin） 前，醫師會先以皮下試驗之方式檢測
    病患是否有過敏現象。又，多數之藥物通常較少引發過敏現象，因此，並沒有先
    前測驗之必要，況且亦無適當之檢驗方法」等語（見原審卷第一三五頁）、八十
    八年八月十三日 (八八)校附醫祕字第一六八三○函檢送之鑑定意見表認為：「
    維他命Ｂ１之注射，目前醫界並無於事前作皮下注射之慣例．．．施打維他命Ｂ
    １前先作敏感測試，於臨床上並不實際（除非病人曾對維他命Ｂ１過敏），故該
    院一般均未於事前作皮下注射」等語（見原審卷第二一九頁）；上開榮總醫院函
    亦認為：「(二)、要知道病患有無過敏病史，臨床上醫師及護理人員會以口頭方式
    詢問病患過去有無任何服用藥物或注射藥物發生過敏紀錄。因絕大多數之藥物通
    常較少引發嚴重過敏現象，故並沒有先前測試的必要，而臨床亦無適當之檢驗方
    法。現今臨床上僅對某些藥物較常引起過敏反應者，醫師會先作一些必要的皮膚
    敏感試測，如：施打盤尼西林（Peni cillin） 前，醫師會先以皮下試驗方式檢
    測病患是否有過敏現象。(三)乳酸鹽林格氏液為臨床上常用的靜脈輸液，其可用來
    作為手術前後水分及電解質補充，多力維他、維他命Ｂ１之用法為五毫升（或遵
    醫囑）加入點滴輸液緩慢注射。多力維他其成分含維他命Ａ，Ｂ１，Ｂ２，Ｂ６
    ，Ｃ，Ｅ，菸鹼醯氨等，其為相當安全的藥物，臨床上使用此類藥物，以詢問病
    患以前有無過敏病史當已足夠。(五)．．．因此，目前醫療常規對於注射維他命Ｂ
    １並不需事前作皮下敏感試驗．．．(六)我國現行醫療常規對於術後使用乳酸鹽林
    格氏液及多種維他命注射（含維他命Ｂ１）並不需事前作皮下敏感試驗」等語（
    見本院卷第二七八頁正反面），似亦認為上訴人等主張除非已事前發現病患有過
    敏現象，否則並無做先前測試之必要。然一般人除非曾發生過某種藥物過敏現象
    ，否則殊難預見是否會對藥物過敏，尤其對於甚少或從未口服或注射藥物者而言
    ，更難知悉是否會對藥物過敏，而維他命Ｂ１注射確有可能產生過敏性休克甚至
    死亡，已如前述，雖其發生之機率僅約百分之零點一以下，惟除非醫療上所必要
    ，且無其他更安全之替代方法，而具有急迫性，時間上已不允許觀察病患是否會
    對維他命Ｂ１注射產生過敏，如不實施維他命Ｂ１注射，將對生命或身體產生重
    大難以挽回之危害，始得冒此約百分之零點一以下之人可能因產生過敏而死亡之
    危險。否則逕以「醫學常規上無需進行試驗，亦無適當檢驗方法」為憑，不論病
    情如何，即於過敏不明之情況下，逕對病患施用維他命Ｂ１注射，無異漠視病患
    之生存權利而濫用藥物，則人性之尊嚴將蕩然無存。
４、本件上訴人雖主張因李旻馡手術後必須禁食，為補充其所需之熱量與電解質、維
    生素等營養成分，始安排其接受「乳酸鹽林格氏溶液」加上含維他命Ｂ１成分之
    「多力維他」混合靜脈注射，否則在手術過程中，體液、電解質及維生素之流失
    ，暨手術後禁食之雙重情況下，恐有脫水與維他命欠缺之虞云云。且上開行政院
    衛生署醫事審議委員會鑑定書認為：「是否必須於手術後使用靜脈點滴注射乳酸
    鹽林格氏液和維他命，應視當時病人身體之情況與意願而定，倘若病人感到倦怠
    、食慾不好，施打這些藥物確實會讓病人體力恢復的快一點」等語（見原審卷第
    一五九頁）；台大醫院八十七年九月二十八日 (八七) 校附醫祕字第二○一五九
    號函檢送之鑑定意見表認為：「病患在接受乳房切除手術後，對其施打點滴並加
    入維他命（包括維他命Ｂ１），目的在使病患恢復能更為順利。完全不補充維他
    命或許無甚大差異．．．」等語（見原審卷第一三八頁）；上開榮總醫院函亦認
    為：「(三)乳酸鹽林格氏液為臨床上常用的靜脈輸液，其可用來作為手術前後水分
    及電解質補充．．．(四)病患在接受乳房切除手術後，對其施打點滴（乳酸鹽林格
    氏液），為手術後水份及電解質補充。至於加入維他命（包括維他命Ｂ１），雖
    非一定必須但有其助於減輕手術後神經切除的疼痛．．．補充維他命與否或許對
    病情無甚大差異」等語（見本院上字卷第二七八頁反面），均認乳酸鹽林格氏溶
    液加上含維他命Ｂ１成分之多力維他混合靜脈注射，在病患手術後確有補充水分
    及電解質功能，然點滴當中如不填加維他命Ｂ１成分之多力維他混合注射，對病
    患之病情亦無甚大差異，則本件戊○○對於李旻馡手術後指示護士混合注射含維
    他命Ｂ１成分之多力維他，是否確屬醫療上必要之行為，即堪置疑。參以原審向
    行政院衛生署中央健康保險局 (下稱健保局) 函詢對於維生素Ｂ１之健保給付是
    否加以限制，其限制之範圍及理由為何時，該局於八十九年六月二十日以健保醫
    字第八九○二一○○○號函覆表示：「查維生素Ｂ１藥品給付規定，經公告自八
    十九年二月一日起施行，限下列病患使用：維生素Ｂ１缺乏症，營養吸收障礙症
    候群、或胰臟炎等需以全靜脈營養劑提供營養支持之病患，酒精戒斷症候群。本
    局訂定各項藥品給付規定，均係基於保障民眾用藥安全，並引導臨床醫師合理用
    藥，及提供本局專業審查時參考，而非以限制民眾用藥為目的」等語（見原審卷
    第三二九、三三○頁）觀之，醫界在八十九年二月一日以前，確有維生素Ｂ１使
    用浮濫之情況存在，否則健保局何需「基於保障民眾用藥安全，並引導臨床醫師
    合理用藥」之理由而對維生素Ｂ１藥品之健保給付有所限制？再者，李旻馡病歷
    有關麻醉及手術之紀錄顯示，整個手術過程平順無過量出血（見原審卷第一五八
    頁反面、第一五九頁行政院衛生署醫事審議委員會第八七二七七號鑑定書），該
    手術係於八十五年六月十九日下午二點三十分許完成，當時李旻馡狀況良好，手
    術後第一瓶點滴是乳酸林格氏乙注射液，其後第二瓶、第三瓶是台大二號點滴，
    直至晚間十一時四十五分許，始施打第四瓶即系爭乳酸林格氏乙注射液混合含維
    他命Ｂ１之多力維他注射液，而戊○○於當日下午六、七點即離開台安醫院等情
    ，為其於本院調查時所自陳（見本院卷第八一、八四頁），則其離開台安醫院後
    ，究係根據如何之資料，得以判斷李旻馡應於當晚十一時四十五分開始注射第四
    瓶點滴時混合含維他命Ｂ１之多力維他注射液，未見李旻馡之病歷資料有所記載
    ，且李旻馡之病歷上亦無手術後倦怠、食慾不振，或體力恢復緩慢，或需減輕手
    術後神經切除之疼痛，或維他命欠缺等情況之記載，況依前開鑑定意見，戊○○
    如認李旻馡手術後有補充水份及電解質之需要，注射乳酸林格氏乙注射液即為已
    足，並無再混合含維他命Ｂ１之多力維他注射液之必要；且李旻馡手術後，縱有
    體力恢復緩慢，或需減輕手術後神經切除之疼痛，或維他命欠缺等情況，戊○○
    亦應選擇其他更安全之替代方法，或就李旻馡對維他命Ｂ１之注射是否會過敏加
    以試驗，始符合其應盡之義務。縱無其他更安全之替代方法，或如上訴人所辯無
    試驗維他命Ｂ１注射過敏之適當方法，然維他命Ｂ１之注射既有產生過敏致命之
    危險性，則在無法確認李旻馡是否會對維他命Ｂ１注射產生過敏或無試驗維他命
    Ｂ１注射是否會產生過敏之適當方法下，豈可為了對病情無甚差異之目的，而使
    李旻馡因此陷於可能發生過敏休克致死之危險？輕重緩急，不言可喻。是戊○○
    於手術後，在未詢問李旻馡之意願下，即逕自指示護士為李旻馡注射「乳酸鹽林
    格氏溶液」時混合含維他命Ｂ１之「多力維他」注射液之舉措，堪信於醫療上無
    絕對之必要性，於時間上亦無急迫性。
５、揆諸前開說明，本件戊○○指示護士為李旻馡注射「乳酸鹽林格氏溶液」混合含
    維他命Ｂ１之「多力維他」注射液，雖前揭各鑑定單位認戊○○並無過失之處，
    然依前所述，其注射既無醫療上之必要性，亦無時間上不予試驗之急迫性，縱不
    實施該混合含維他命Ｂ１之「多力維他」之注射，對李旻馡而言，亦無身體或生
    命可能產生重大難以挽回之危害，則戊○○明知維他命Ｂ１注射可能產生過敏性
    休克甚至死亡之情形，卻未盡注意之義務，仍執意為李旻馡施打，終致李旻馡因
    注射「乳酸鹽林格氏溶液」混合含維他命Ｂ１之「多力維他」而過敏休克死亡，
    自應負過失之責，上開各醫事鑑定單位之鑑定意見，對於戊○○為李旻馡注射「
    乳酸鹽林格氏溶液」時混合含維他命Ｂ１之「多力維他」有無醫療上之必要性及
    時間上之急迫性，並未有所說明，容有未盡妥切之處，自非全然可採。上訴人等
    辯稱戊○○於李旻馡手術後為其安排「乳酸鹽林格氏溶液」加上含維他命Ｂ１成
    分之「多力維他」混合靜脈注射，並無過失云云，洵非可取。
(二)、上訴人台安醫院及戊○○對李旻馡之急救措施是否失當而有過失：
１、查被上訴人等雖主張李旻馡於注射「乳酸鹽林格氏溶液」混合「多力維他」後，
    因過敏原未能及時排除，以致心脈跳動微弱，併發腦水腫、腦幹受損、四肢抽搐
    之症狀，台安醫院之腦科醫師於事發後約九小時即次日早上八時許，始到醫院為
    李旻馡急救，致使李旻馡已被綁在病床上抽搐數小時後，為李旻馡施以昏睡治療
    ，上訴人等對於李旻馡之急救，亦有急救失當之過失云云。
２、惟查，前開行政院衛生署醫事審議委員會鑑定書就上訴人等對於李旻馡所採取之
    急救措施認為：「．．．病患接受乳酸鹽林格氏液點滴輸液（內含多力維他五毫
    升）中，出現全身發癢，進而全身抽筋、口吐白沫、漸失去知覺，臨床上符合發
    生過敏休克之反應，依病歷記載，醫師當時即停止注射乳酸鹽林格氏液點滴輸液
    ，同時施行心肺復甦術急救，隨後轉入加護病房，於加護病房中抽筋症狀持續，
    經會診神經外科黃醫師建議使用Di　　la ntin及luminal等藥控制。就整個急救
    過程而言，台安醫院的處理，並無疏失之處」等語（見原審卷第一五九頁）；台
    大醫院八十八年八月十三日 (八八) 校附醫祕字第一六八三○函檢送之鑑定意見
    表認為：「病患倘注射維他命Ｂ１引起過敏性休克，其急救之方式與其他藥物引
    起過敏性休克相似，其救活機率則視病人過敏性休克之嚴重程度而不同。根據貴
    院前函說明二所描述，病患發生口吐白沫、抽搐及休克狀態，應是嚴重的過敏休
    克，病患經急救後一個月後死亡，基本上急救算是成功，否則病患將因過敏性休
    克於數小時內死亡。至於救活機率，目前並無此方面之文獻報告」等語（見原審
    卷第二二○頁）、上開榮總醫院函亦認為：「相關急救與處置符合國內之醫療常
    規，無疏失」等語（見本院上字卷第二七八頁反面）。足見戊○○及台安醫院之
    其他醫療人員對於李旻馡所採取之急救措施，亦無疏誤之處。被上訴人既未提出
    上訴人等於李旻馡發生維他命Ｂ１藥物過敏性休克時，應採何如何更有效之急救
    措施，則其遽以主張上訴人等急救措施失當，自非可取。
(三)、被上訴人等得請求損害賠償之金額為何，分述如后：
１、按因故意或過失，不法侵害他人之權利者，負損害賠償責任；受僱人因執行職務
    ，不法侵害他人之權利者，由僱用人與行為人連帶負損害賠償責任；不法侵害他
    人致死者，對於支出殯葬費之人，亦應負損害賠償責任。被害人對於第三人負有
    法定扶養義務者，加害人對於該第三人亦應負損害賠償責任；不法侵害他人致死
    者，被害人之父、母、子、女及配偶，雖非財產上之損害，亦得請求賠償相當之
    金額，民法第一百八十四條第一項前段、第一百八十八條第一項前段、八十九年
    五月五日修正施行前第一百九十二條及第一百九十四條分別定有明文。
２、承前所述，本件戊○○明知維他命Ｂ１注射可能產生過敏性休克甚至死亡之情形
    ，在無醫療上之必要性，且不具時間上之急迫性，縱不實施含維他命Ｂ１之注射
    ，於李旻馡亦無身體或生命可能產生難以挽回之重大危害下，竟疏於注意李旻馡
    對維他命Ｂ１注射是否會產生過敏反應，而對李旻馡實施「乳酸鹽林格氏溶液」
    混合含維他命Ｂ１成份之「多力維他」靜脈注射，致李旻馡於注射後，因維他命
    Ｂ１過敏休克而死亡，依民法第一百八十四條第一項前段、八十九年五月五日修
    正施行前第一百九十二條及第一百九十四條之規定，自應對被上訴人等負損害賠
    償責任；又戊○○為台安醫院之醫師，實際上為受台安醫院監督之受僱人，則台
    安醫院對於戊○○於執行醫療職務時，怠於注意對於李旻馡注射含有維生素Ｂ１
    之多力維他，可能發生藥物過敏性休克致死之過失，依民法第一百八十八條第一
    項前段之規定，亦應與戊○○負連帶損害賠償責任。再者，本件被上訴人甲○○
    、乙○○○、陳韻如，分別為三十二年十一月三日、三十四年一月三日、八十四
    年六月十九日出生，於李旻馡八十五年七月二十日死亡時，分別為五十二歲、五
    十一歲、一歲，此有
    乙○○○主張依內政部八十五年公布之生命餘命表（見原審卷第三二、三四頁）
    ，餘命年數分別為二十五點九七年、二十九點八九年，陳韻如距成年尚有十九年
    ，分別依財政部公布起訴當年即八十七年每人每年之扶養親屬寬減額七萬二千，
    (見原審第三二、三四、二九六頁之生命餘命表、八十七年綜合所得稅結算申報
    書)，按霍夫曼式計算扣除中間利息計算，而甲○○、乙○○○另有一女即李旻
    怡，陳韻如另有被上訴人丙○○為扶養義務人，均應分擔扶養義務，是甲○○、
    乙○○○、陳韻如所得請求之扶養費，分別為六十萬九千九百九十元〔（72000
    ×16.944168）÷2=609990〕、六十七萬零六百五十六元〔（72000×18.0000000
    ）÷2=670656〕、四十八萬九千七百十七元〔（72000×13.0000000）÷2= 4897
    1 7〕。 再者，被上訴人丙○○為李旻馡之丈夫，因李旻馡之死亡，支出購買納
    骨塔十二萬元、牌位費五萬元、永久管理費一萬七千五百元，亦據提出上訴人等
    不爭執為真正之購買納骨塔收據一份、繳費證明單二紙，合計共十八萬七千五百
    元（120000＋50000＋17500=187500），核屬相當，應予准許。此外，甲○○、
    乙○○○、陳韻如、丙○○分別主張六十萬元、六十萬元、一百萬元、六十萬元
    之慰撫金，本院審酌因李旻馡之死亡，甲○○、乙○○○須忍受白髮人送黑髮人
    之痛苦，陳韻如受有自幼喪母之痛苦，丙○○受有喪偶之痛苦，以及兩造之身分
    、地位等一切情狀，認甲○○、乙○○○、陳韻如、丙○○前述主張之慰撫金，
    尚屬適當。
３、揆諸前開說明，甲○○、乙○○○、陳韻如、丙○○得請求上訴人等連帶賠償之
    金額分別為一百二十萬九千九百九十元、一百二十七萬零六百五十六元、一百四
    十八萬九千七百十七元、七十八萬七千五百元。
四、綜上所述，甲○○、乙○○○、陳韻如、丙○○依民法第一百八十四條第一項前
    段、第一百八十八條第一項前段之規定，請求上訴人等連帶給付甲○○一百二十
    萬九千九百九十元、乙○○○一百二十七萬零六百五十六元、丙○○七十八萬七
    千五百元、陳韻如一百四十八萬九千七百十七元，即屬正當，應予准許。原審就
    此部分為上訴人等敗訴判決，經核並無違誤，上訴意旨指摘原判決此部分不當，
    求予廢棄改判，為無理由，應駁回上訴。又本件事證已臻明確，兩造其餘攻擊、
    防禦方法經審酌後，認與判決結果不生影響，無逐一論述之必要，併予敘明。
據上論結，本件上訴為無理由，依民事訴訟法第四百四十九條第一項、第八十五條第
二項，判決如主文。
中　　　華　　　民　　　國　　九十三　　年　　　十　　　月　　二十六　　日
                              民事第十二庭
                                  審判長法  官  阮  富  枝
                                        法  官  吳  麗  惠
                                        法  官  黃  豐  澤
正本係照原本作成。
上訴人等如不服本判決，應於收受送達後二十日內向本院提出上訴書狀，其未表明上
訴理由者，應於提出上訴後二十日內向本院補提理由書狀（均須按他造當事人之人數
附繕本）上訴時應提出委任律師或具有律師資格之人之委任狀；委任有律師資格者，
另應附具律師資格證書及釋明委任人與受任人有民事訴訟法第四百六十六條之一第一
項但書或第二項（詳附註）所定關係之釋明文書影本。
中　　　華　　　民　　　國　　九十三    年　　　十      月　　二十七    日
　　　　　　　　　　　　　　　　　　　　書記官  廖  艷  莉
附註：
民事訴訟法第四百六十六條之一（第一項、第二項）：
對於第二審判決上訴，上訴人應委任律師為訴訟代理人。但上訴人或其他法定代理人
具有律師資格者，不在此限。
上訴人之配偶、三親等內之血親、二親等內之姻親，或上訴人為法人、中央或地方機
關時，其所屬專任人員具有律師資格並經法院認為適當者，亦得為第三審訴訟代理人
。
